【裁判字號】    98,交聲,516
【裁判日期】    980331
【裁判案由】    聲明異議
【裁判全文】
臺灣高雄地方法院交通事件裁定         98年度交聲字第516號
原處分機關  高雄市政府交通局
異  議  人  甲○○
上列異議人因違反道路交通管理處罰條例事件，對於高雄市政府
交通局高雄區監理所中華民國98年2 月19日所為之裁決（原處分
案號：高監營裁字第裁80－NO0000000 號）聲明異議，本院裁定
如下：
    主  文
原處分關於裁處甲○○罰鍰新臺幣陸萬元部分撤銷。
上開撤銷部分，甲○○處罰緩新臺幣壹萬元。
其他異議駁回。
    理  由
一、原處分意旨係以：受處分人甲○○前於民國96年2 月13日因
    酒後駕車行為，經裁處吊扣駕駛執照處分後，竟又於吊扣駕
    照期間即96年9 月6 日凌晨2 時10分許，騎乘車號706 －CC
    W 號重機車，行經高雄縣鳥松鄉○○路1 之5 號，經抽血檢
    驗酒精濃度經換算其呼氣中酒精濃度超過規定標準（經換算
    後為每公升1.205 毫克，超過每公升0.55毫克），為員警查
    獲上開違規事實而掣單舉發，乃依道路交通管理處罰條例第
    35條第1 項第1 款，違反道路交通管理事件統一裁罰基準及
    處理細則第43、44、67條等規定，於97年12月16日以上開裁
    決書，裁處受處分人罰鍰新臺幣（下同）60,000元，並吊扣
    駕駛執照12個月，及施以道路交通安全講習之處分等語。
二、聲明異議意旨略以：異議人即受處分人甲○○前揭交通違規
    行為，業經臺灣高雄地方法院檢察署檢察官於96年9 月29日
    以96年度偵字第26029 號為緩起訴處分，命異議人應於緩起
    訴處分確定之翌日起2 個月內支付國庫5 萬元，異議人並已
    於96年11月29日繳納5 萬元；而原處分機關仍以上開裁決書
    ，裁處受處分人罰鍰60,000元，並吊銷駕駛執照，且於3 年
    內禁止考領駕駛執照，而本件異議人已經痛定思痛，現在滴
    酒不沾，又異議人已與妻子離異，需獨力有重度植物人之母
    親及兒女需扶養，現又失業，經濟困難，懇請撤銷原處分機
    關所裁處之罰鍰及撤銷吊扣駕照之處分等語。
三、按汽車駕駛人，駕駛汽車經測試檢定，酒精濃度超過規定標
    準者者，處15,000元以上60,000元以下罰鍰，並當場移置保
    管其車輛及吊扣其駕駛執照1 年，道路交通管理處罰條例第
    35條第1 項第1 款定有明文；又汽車駕駛人經依第1 項規定
    吊扣駕駛執照，並於吊扣期間再有第一項情形者，處新臺幣
    6 萬元罰鍰，並當場移置保管該汽車及吊銷其駕駛執照；如
    肇事致人重傷或死亡者，吊銷其駕駛執照，並不得再考領，
    同條例第35條第3 項亦規定甚明。又按因違反本條例及道路
    交通安全規則之規定，受吊銷駕駛執照處分時，吊銷其持有
    各級車類之駕駛執照，道路交通管理處罰條例第68條規定甚
    明。
四、次按一行為同時觸犯刑事法律及違反行政法上義務規定者，
    依刑事法律處罰之。但其行為應處以其他種類行政罰或得沒
    入之物而未經法院宣告沒收者，亦得裁處之。前項行為如經
    不起訴處分或為無罪、免訴、不受理、不付審理之裁判確定
    者，得依違反行政法上之義務規定裁處之，行政罰法第26條
    定有明文。又依該條之立法理由觀之，「一行為同時觸犯刑
    事法律及違反行政法上義務規定時，由於刑罰與行政罰同屬
    對不法行為之制裁，而刑罰之懲罰作用較強，故依刑事法律
    處罰，即足資警惕時，實無為一事二罰再處行政罰之必要，
    且刑事法律處罰，由法院依法定程序為之，較符合正當法律
    程序，應予優先適用。但罰鍰以外之沒入或其他種類行政罰
    ，因兼具維護公共秩序之作用，為達行政目的，行政機關仍
    得併與裁處」，故探究其立法目的，無非在處罰目的相同且
    處罰方式相同時，若依刑事法律處罰，即足資警惕時，實無
    為一事二罰再處行政罰之必要，但罰鍰以外之沒入或其他種
    類行政罰，因兼具維護公共秩序之作用，為達行政目的，行
    政機關仍得併予裁處。又刑事訴訟法第253 條之1 所指之緩
    起訴處分，其中檢察官命被告為金錢給付部分，並得為民事
    強制執行名義，受處分人因上開緩起訴處分而剝奪其財產權
    ，且前揭金錢給付義務亦具有強制性、懲罰性，雖不若易科
    罰金係以支付金錢作為自由刑之替代，惟經由緩起訴處分條
    件之履行使其免於遭檢察官發動起訴程序，仍具有替代刑罰
    之效果，廣義而言，應屬前揭所稱之「實質刑事法律處罰」
    ，而有行政罰法第26條第1項 「一事不二罰」規定之適用。
五、至於交通部95年7 月17日交路字第0950006986號函釋雖以：
    查法務部行政罰法諮詢小組第1 次會議紀錄已明確結論「緩
    起訴者乃附條件的不起訴處分，亦即是不起訴的一種」在案
    ，當依該部上開函釋結論及行政罰法第26條第2 項規定辦理
    等語。然「緩起訴」處分之最終雖使被告免於刑事訴追之效
    果，與「不起訴」處分之效果相同，然觀諸刑事訴訟法第25
    3 條之1 第1 項係91年2 月8 日增訂，行政罰法係94年2 月
    5 日公布，而制定在後的行政罰法第26條第2 項僅臚列「不
    起訴處分或無罪、免訴、不受理、不付審理之裁判確定者」
    ，並未將「緩起訴處分」納入。又緩起訴處分既非不能證明
    行為人之犯罪事實，且行為人有支付一定金額之實質處罰，
    已產生實質刑罰之效果，自與上開行政罰法第26條第2 項列
    舉之不起訴處分等情形迥然有別，仍無從遽為比擬而為相同
    之處置。再者，酒後駕車行為人於受緩起訴處分，並於其財
    產權遭受剝奪之餘，卻仍需繳納一定金額之行政罰鍰，其結
    果勢必降低刑事被告接受緩起訴之意願，亦與訂定緩起訴處
    分以替代繁複刑事審判程序之制度性機能相悖。準此以言，
    制定在後之行政罰法第26條第2 項既未將緩起訴處分列舉其
    中，本於保障人民基本權及「法律明示其一排除其他」之法
    理暨前揭說明，自不能將條文中「不起訴處分」之範圍，擴
    及於性質並不相同之「緩起訴處分」，併予說明。
六、末依道路交通管理處罰條例第35條第8 項規定，汽車駕駛人
    駕駛汽車經測試檢定酒精濃度超過規定標準，同時違反刑事
    法律，經裁判確定處以罰金低於道路交通管理處罰條例第92
    條第3 項（實指第4 項）所訂最低罰鍰基準規定者，應依本
    條例裁決繳納不足最低罰鍰之部分，核其性質，應屬行政罰
    法第26條第1 項之特別規定。而參諸前揭說明，命被告支付
    一定金額之緩起訴處分，性質上既屬行政罰法第26條第1 項
    之「刑事法律處罰」，為避免經法院裁判確定者，行政機關
    仍得裁處繳納差額；經緩起訴確定者，反不得裁處繳納差額
    之不合理差異，應認命被告支付一定金額之緩起訴處分確定
    者，亦有上開道路交通管理處罰條例第35條第8 項規定之適
    用。
七、經查：
  (一)本件異議人前於96年2 月13日，因酒後駕駛車牌號碼3798-N
    Y 號普通自小客車違反道路交通管理處罰條例第35條第1 項
    第1 款規定，經警當場掣單舉發，經異議人於舉發通知單指
    定期限內即96年2 月14日自動到案，高雄市政府交通局即不
    經裁決，逕行裁罰異議人罰鍰19,500元，並吊扣異議人領有
    之小型車駕駛執照，吊扣駕照期限係自96年2 月14日起至97
    年2 月13日止等節，有高雄市政府交通局98年3 月23日高市
    交裁字第0980012418號函文及函附駕駛執照吊扣查詢單、違
    規查詢報表、車號3798-NY 號自小客車車籍資料查詢單在卷
    可證（見本院卷第30至34頁）。是上開事實應堪確認。
  (二)又異議人再於前揭時間，酒後騎乘車號706- CCW號重型機車
    ，沿鳥松鄉○○路直行，因酒後精神不濟，控制能力降低而
    追撞黃怡信停放於鳥松鄉○○路1-5 號前車道上之7706-MB
    自小貨車後車尾，而發生車禍，經警到場處理並將異議人送
    醫急救，經抽血檢驗其酒精濃度（mg/DL） 換算百分比濃度
    為1.205%（mg／DL/1000） ，員警即掣單舉發等事實，則為
    異議人前於檢察官偵查中供承屬實（見臺灣高雄地方法院檢
    察署96年度偵字第26029 號案卷第40、41頁），且有酒精測
    試紀錄紙、刑法第185 條之3 案件測試觀察紀錄表、道路交
    通事故現場蒐證照片6 張、道路交通事故現場圖、道路交通
    事故調查報告表(一)(二)、診斷證明書、高雄縣政府警察局舉發
    違反道路交通管理事件通知單影本各1 份在卷可參（見臺灣
    高雄地方法院檢察署96年度偵字第26029 號案卷第14至18、
    20 、23 、27頁），是則異議人於其汽車駕駛執照被吊扣期
    間內，又再次酒後駕車上路而有道路交通管理處罰條例第35
    條第1 項第1 款之違規一節，自堪認定。
  (三)異議人並因上開酒後駕車之行為，同時犯刑法第185 條之3
    公共危險罪，經臺灣高雄地方法院檢察署檢察官於96 年9月
    29日以96年度偵字第26029 號為緩起訴處分，命異議人應於
    緩起訴處分確定之翌日起2 個月內支付國庫5 萬元，並經臺
    灣高等法院高雄分院檢察署於96年11月1 日以96年度上職議
    字第4316號駁回再議確定，異議人並已於97年11月29日支付
    5 萬元執行完畢，緩起訴期間並於97年10月31日屆滿等情，
    有上開裁決書、緩起訴處分書、再議處分書、臺灣高雄地方
    法院檢察署自行收納款項統一收據各1 份，及台灣高等法院
    被告前案紀錄表在卷可稽（見本院卷第16、19至21、14頁）
    。
  (四)據上，異議人雖有於裁決書上所載時、地酒後駕車而違反道
    路交通管理處罰條例第35條第1 項第1 款規定之違規行為，
    惟異議人上開酒後駕車之行為，係屬同時觸犯刑事法律及違
    反行政法上義務規定之行為，且前經緩起訴處分確定，異議
    人並已給付50,000元予國庫，已產生實質刑罰之效果，揆諸
    上開行政罰法第26條及道路交通管理處罰條例第35條第8 項
    規定與前揭說明，原處分機關對異議人上開酒後駕車之違規
    行為予以裁罰時，就其行為應處以其他種類行政罰部分（即
    吊銷駕駛執照部分），固仍得予以裁處，惟就裁處罰鍰部分
    ，僅得依道路交通管理處罰條例第35條第8 項規定予以處罰
    ，即應扣除異議人依檢察官緩起訴處分支付之50,000元，而
    就差額部分即10,000元予以裁罰（本件異議人係於吊扣駕駛
    執照期間，又酒後騎乘重機車，參酌道路交通管理處罰條例
    第92條第3 項及違反道路交通管理事件統一裁罰基準表之規
    定，一律處以罰鍰為60,000元，扣除異議人依檢察官緩起訴
    處分支付之50,000元，尚應裁處差額即罰鍰10,000元）。是
    原處分機關上揭關於裁處異議人罰鍰60,000元部分，尚有未
    洽，應由本院予以撤銷，並就上開撤銷部分，另改為裁處異
    議人罰鍰10,000元，以資適法。
  (五)至於原處分裁處異議人「吊銷汽車駕駛執照」處分部分，因
    上開道路交通管理處罰條例第35條第4 款、第68條已規定明
    確，該規定之立法目的係為遏止酒後駕車，且禁止一再違反
    酒駕禁令之駕駛人繼續在道路上使用動力交通工具，以保障
    一般社會大眾之安全。是則如駕駛人前因酒醉駕駛車輛而遭
    吊扣駕照後，於吊扣期間內再次因酒醉駕駛包括機器腳踏車
    在內之車輛而遭查獲，不論其前、後遭查獲時所駕車輛是否
    同等級，亦不論其第二次違規時，是否係以其領有之駕照作
    為所駕駛車輛之資格憑證，抑或係無照駕駛該種類車輛，其
    既然於被吊扣駕照期間再有酒醉駕車之行為，依法即應吊銷
    其持有各級車類之駕駛執照。準此，本件異議人於吊扣駕照
    期間，酒後騎乘重型機車違規，係屬道路交通管理處罰條例
    第35條第3 項前段所指情形，應依該條規定吊銷駕駛執照，
    並依同條例第68條之規定，吊銷其持有各級車類之駕駛執照
    ，原處分依道路交通管理處罰條例第35條第3 項規定，吊銷
    異議人領有之汽車（小型車）駕駛執照，並依同條例第67條
    第2 項規定，禁止其3 年內再行考領駕駛執照，核無不合。
    從而，異議人就此部分聲明異議為無理由，應予駁回。
六、依道路交通管理處罰條例第87條第2 項，道路交通案件處理
    辦法第19條、第20條，裁定如主文。
中    華    民    國    98    年    3     月    31    日
                  交通法庭    法  官  陳思帆
以上正本證明與原本無異。
如不服本裁定，應於收受送達後5 日內向本院提出抗告狀。
中    華    民    國    98    年    3     月    31    日
                              書記官  李宗諺


司法院資訊處製作；財團法人民間司法改革基金會備份。
